【裁判字號】    99,台上,1900
【裁判日期】    990331
【裁判案由】    妨害性自主
【裁判全文】
最高法院刑事判決            九十九年度台上字第一九００號
上  訴  人  甲○○
選任辯護人  黃奉彬律師
上列上訴人因妨害性自主案件，不服台灣高等法院高雄分院中華
民國九十七年三月十一日第二審更審判決（九十七年度上更(一)字
第二０號，起訴案號：台灣高雄地方法院檢察署九十四年度偵字
第一二六五三號），提起上訴，本院判決如下：
    主  文
原判決關於加重強制性交部分撤銷，發回台灣高等法院高雄分院
。
其他上訴駁回。
    理  由
一撤銷（加重強制性交）部分：
本件原判決認定：上訴人甲○○（真實姓名、年籍均詳卷）與未
滿十四歲之Ａ女（卷內代號為 0000-0000，民國○○年○○月出
生，真實姓名、年籍均詳卷）為父女關係，係家庭暴力防治法之
家庭成員關係，竟罔顧人倫，基於強制性交之概括犯意，自九十
年三月某日（即Ａ女國小三年級時）起至九十三年六月某日止，
連續違反Ａ女之意願，以如原判決事實欄一之(一)所載之方式強制
性交Ａ女多次之犯行明確，因而撤銷第一審關於加重強制性交部
分科刑之判決，改判依刑法修正前連續犯規定論處上訴人連續對
未滿十四歲之女子以違反其意願之方法而為性交罪刑（累犯，處
有期徒刑八年），固非無見。
惟查：(一)、行為後法律有變更，致發生新舊法比較適用時，除與
罪刑無關者，例如易刑處分、拘束人身自由之保安處分等事項，
不必列入綜合比較，得分別適用有利於行為人之法律，另從刑原
則上附隨於主刑一併比較外，於比較新舊法時應就罪刑有關之一
切情形，含本刑及有關之共犯、未遂犯、想像競合犯、牽連犯、
連續犯、結合犯，以及累犯加重、自首減輕暨其他法定加減原因
（如身分加減）與加減例等，綜其全部罪刑之結果為比較後，擇
較有利者為整體之適用，不能予以割裂而分別適用個別有利之條
文。本件上訴人行為後，於九十四年二月二日修正公布之刑法部
分條文，已自九十五年七月一日施行，其中第二百二十二條第一
項之加重強制性交罪，其法定刑已從「無期徒刑或七年以上有期
徒刑」，修正為「七年以上有期徒刑」，另刪除第五十六條連續
犯之規定。原審就加重強制性交罪部分為新舊法之比較時，並未
綜合罪刑有關之一切情形，比較其全部之結果，而為整體之適用
，關於本刑部分（第二百二十二條第一項）於比較新舊法後即逕
行適用有利於上訴人之新法；關於連續犯部分則於比較後選擇有
利於上訴人之舊法，予以割裂適用（見原判決第十七頁之理由六
(一)(二)），自有適用法則不當之違法。(二)、科刑之判決書，須將法
院依職權認定之犯罪事實，詳記於事實欄，然後於理由內逐一說
明其憑以認定之證據，使事實與理由兩相一致，始稱適法；倘若
理由說明與事實記載或卷內證據資料不相符合，即屬判決理由矛
盾，其判決當然為違背法令。原判決依憑Ａ女之證詞認定上訴人
犯加重強制性交罪之時間係自九十年三月某日（即Ａ女國小三年
級時）起至九十三年六月某日止（見原判決第一頁事實欄一之(一)
），然理由與此部分有關之唯一論述僅援引Ａ女警詢所稱「我『
國小三年級三月（即九十年三月）晚上』，被告把我帶至他房間
，要我跟他一起睡，在我正要睡覺時，手伸進我內褲內，以手指
頭搓揉我的下體，當時我感覺很痛有叫喊出來，有抓及咬他的手
臂喊痛，他便很兇的辱罵；他吸我胸部及以舌頭舔我的陰部，之
後他叫我舔他胸部，但我不願意，他便強行將我的頭拉過來吸他
的胸部，之後又把我的頭拉至他的下體，我很用力的推開他告訴
他要睡覺，我便跑回我的房間將房門鎖起來睡覺。他對我性侵很
多次，他總是藉故叫我到他房間，然後都直接將我強壓在床上，
將我的上衣往上掀，然後脫我褲子，先以舌頭親我胸部及陰部，
『再以手指插入我陰道內』，讓我印象最深的一次是我小學四年
級上學期，他將我叫進房內，將我強壓在床上，也是掀我上衣、
脫我褲子，當時他又有以舌頭舔我下體，『我不確定他是否有以
手指頭插入我下體，但我感覺有外力要強行進入我陰部』，那是
我感覺最痛的一次。他最後一次是在我『國小六年級快畢業時（
九十三年六月）』，當時約晚上七、八點，當時我在客廳，他藉
故說要幫我抹乳液，將我強拉至我的房間，抹完手及腳之後，他
脫我褲子表示要幫我抹，我說不要，他便強行脫我褲子，當時我
一直掙扎意圖要掙脫，但他還是強行將我的褲子（含內褲）脫下
來，用乳液擦我的下體，接著又用嘴巴吸我的陰部，我就用腳將
他踢開。」等語（見原判決第六頁倒數第三行至第七頁第十八行
），如果屬實，Ａ女上開指證內容：(1)與強制性交行為有關之部
分僅「他對我性侵很多次，他總是藉故叫我到他房間，然後都直
接將我強壓在床上，將我的上衣往上掀，然後脫我褲子，先以舌
頭親我胸部及陰部，『再以手指插入我陰道內』」等語，並未供
出此部分明確之犯罪時間及次數。(2)Ａ女所提及第一次遭性侵害
之時間，即其國小三年級（九十年三月）某日晚上，上訴人將Ａ
女帶至房間，手伸進Ａ女內褲內，以手指頭搓揉Ａ女的下體，吸
Ａ女胸部及以舌頭舔Ａ女陰部，之後上訴人叫Ａ女舔上訴人胸部
，Ａ女不願意，Ａ女很用力的推開跑回房間鎖門睡覺等情。又Ａ
女所證其最後一次被性侵係國小六年級快畢業之九十三年六月某
日晚上約七、八點，上訴人藉故幫Ａ女抹乳液，強拉至房間，強
脫Ａ女褲子（含內褲），用乳液擦抹Ａ女下體，接著又用嘴巴吸
Ａ女的陰部，Ａ女就用腳將上訴人踢開等情。原審將此二部分犯
行於事實及理由均明確記載及說明係屬加重強制猥褻行為之範疇
（見原判決第二頁第五行至第十行，第十六頁第七行至第二十四
行）。則原判決就上訴人加重強制性交之犯罪時間起訖日為何？
尚欠明瞭，此攸關此部分公訴事實是否成立加重強制性交罪之認
定。原審就此未調查釐清，致此部分事實仍有不明，本院無從為
適用法律當否之判斷，不惟有應於審判期日調查之證據未予調查
，且有證據上理由矛盾之違法。(三)、刑法第二百二十二條第一項
第二款加重強制性交罪，以強暴、脅迫、恐嚇、催眠術或其他違
反其意願之方法而對未滿十四歲之男女為性交之行為為其構成要
件，而所謂「其他違反其意願之方法」，除須知情該男女不同意
外，尚須以行為人使用違反其意願之「方法」始克當之，亦即行
為人所使用之手段雖不必使對方已達不能抗拒之程度始該當，但
仍應有積極施用手段為必要，並非凡對未滿十四歲之男女為性交
者，即認當然係違反該男女意願之加重強制性交，否則刑法第二
百二十七條第一項之規定將形同具文。原判決關於加重強制性交
部分之主文諭知上訴人連續犯刑法第二百二十二條第一項第二款
之對未滿十四歲之女子「以違反其意願之方法」而為性交罪刑，
事實亦記載上訴人係以「連續違反Ａ女之意願」之方法，強制性
交得逞多次等情（見原判決第一頁事實欄一之(一)）；然論罪科刑
之理由則記載上訴人所為係犯對未滿十四歲女子「以強暴方法」
而為性交之加重強制性交罪（原判決第十五頁第十一、十二行）
，上開理由之說明與主文、事實欄記載不盡相符，有判決理由矛
盾之違法。又原判決對於上訴人究竟係以何違反Ａ女意願之「方
法」犯罪，未在事實欄明白具體之認定，且理由內亦未為相關之
說明，致此部分事實尚欠明確，原判決未深究明，並有判決理
由不備之違誤。以上或為上訴意旨所指摘，或為本院得依職權調
查之事項，應認此部分仍有撤銷發回更審之原因。
二駁回（加重強制猥褻）部分：
按刑事訴訟法第三百七十七條規定，上訴於第三審法院，非以判
決違背法令為理由，不得為之。是提起第三審上訴，應以原判決
違背法令為理由，係屬法定要件。如果上訴理由書狀並未依據卷
內訴訟資料，具體指摘原判決不適用何種法則或如何適用不當，
或所指摘原判決違法情事，顯與法律規定得為第三審上訴理由之
違法情形，不相適合時，均應認其上訴為違背法律上之程式，予
以駁回。本件原審審理結果，認上訴人與未滿十四歲之Ａ女為父
女關係，係家庭暴力防治法之家庭成員關係，竟罔顧人倫，基於
強制猥褻之概括犯意，自九十年三月某日（即Ａ女國小三年級時
）起至九十四年三月中旬晚上某時止，連續以原判決事實欄一之
(二)所載之方式，強制猥褻Ａ女多次之犯行明確，因而撤銷第一審
關於強制猥褻部分科刑之判決，改判依刑法修正前連續犯規定論
處上訴人連續對未滿十四歲之女子以違反其意願之方法而為猥褻
罪刑（累犯，處有期徒刑三年六月）。已詳其調查、取捨證據
之結果及憑以認定犯罪事實之心證理由。從形式上觀察，原判決
並無違背法令之情形存在。上訴人上訴意旨略稱：(一)、Ａ女之警
詢供述，並無特別可信之情形，不得作為證據。(二)、依Ａ女警詢
及偵查中所述各節，如果屬實，上訴人係利用與Ａ女同睡之機會
乘機猥褻，Ａ女除喊痛之外並未反抗逃離，且Ａ女並未指訴上訴
人有以強制之方式違反其意願，故Ａ女顯然是畏於父親之權威而
隱忍接受。(三)、依Ａ女於偵查中指稱：最後一次是九十三年快暑
假時，在家裡，上訴人說要幫伊抹乳液，就把伊的褲子脫掉，用
舌頭舔伊下體，伊有反抗，踢、咬、抓上訴人等語，並無其他證
據足以佐證。縱如Ａ女所述上訴人有乘機猥褻之事實，然Ａ女反
抗後，上訴人並未進一步以強制之方式使其就範。又Ａ女於警詢
所陳上訴人於九十四年三月中旬，為瞭解發育情形而猥褻Ａ女之
情節，上訴人縱有猥褻Ａ女之意思，然經Ａ女推開或踢打反抗後
，上訴人亦未進一步以強制之方式使Ａ女就範。可見上訴人並未
以強制之方式違反Ａ女之意願。(四)、依Ａ女於原審法院更(一)審（
下稱更(一)審）之證詞，足證Ａ女於上訴人幫其抹乳液當時並無反
抗行為，且迄今仍非常討厭上訴人，對於上訴人被判處重刑，亦
不會感到不忍心，是以Ａ女上開供述顯然無如更(一)審所稱刻意迴
護上訴人之情形。(五)、Ａ女自入學前不久直至小學畢業期間均與
上訴人同住，與上訴人感情應屬親密，相處間Ａ女應難以分辨是
玩耍之行為，或安撫之親愛行為，抑或基於猥褻意思之行為。上
訴人之行為係為表達對子女之關心，係親子之間正常之互動，不
覺有任何異常之情形，也沒有任何引起色慾之主觀犯意，所為顯
然不符合刑法上猥褻之構成要件，原審仍認定上訴人之行為觸犯
刑法第二百二十四條強制猥褻罪責，顯有判決不適用法則之違法
等語。
惟查：證據之取捨、證明力之判斷及事實之認定，係事實審法院
本於確信裁量判斷之職權，此項判斷職權之行使，倘未違背經驗
法則與論理法則，即不能任憑己意指摘為違法，資為第三審上訴
之適法理由。原判決已說明：(1)Ａ女警詢中所為之陳述，如何具
有較可信之特別情況，且為證明上訴人加重強制猥褻犯罪事實之
存否所必要，得作為證據。(2)上訴人有犯罪事實一之(二)強制猥褻
之犯行，迭據Ａ女於警詢及偵查中證述綦詳，即上訴人於警詢時
亦自承：「於Ａ女國小約一、二年級時一起睡覺時，我會緊緊的
抱住她（Ａ女），然後對她從頭觸摸到腳，親她臉頰；有時我們
在玩時，最過火時我有用手壓住她的胸部，用大腿壓住她的胯下
；在她國小三年級時，我因為好奇，有脫她褲子用舌頭親她陰部
一下子；有時會隔著衣服摩擦（磨蹭）她的胸部；在她國小六年
級，因為覺得Ａ女身體很黑，有幫她在床上擦乳液從背部擦到胸
部，因為要擦到她的屁股，便將她內褲脫掉，再擦到她胯下」等
語；復於第一審準備程序供稱：「於Ａ女三年級，有親Ａ女下體
一、二下，及在九十三年六月有幫Ａ女塗背部、大腿、胸部周圍
、腹部、臀部等處乳液」；於更(一)審準備程序亦直承「九十年間
某日即Ａ女國小三年級時，幫Ａ女洗澡後，與Ａ女玩耍，而以頭
在Ａ女臉、手臂、下體搔癢，我有撫摸我女兒的下體（即陰部）
」，復供稱「於Ａ女就讀五、六年級時，被告曾帶女兒去買胸罩
，回來試穿結果，因其女兒稱胸罩太緊，被告有幫其女兒調整胸
罩，有觸摸到其女兒的胸部」等語。是應認上訴人確有違反被害
人Ａ女之意願，對其為猥褻行為多次甚明。(3)指駁、說明上訴人
否認曾對Ａ女為強制猥褻犯行，與上開事證不符，不足採信，及
Ａ女於第一審及更(一)審審理中所為證言，係迴護上訴人之詞，甚
至連上訴人於更(一)審準備程序直言不諱之不正當行為，Ａ女亦否
定其事實，均難為有利於上訴人之認定。(4)上訴人所稱其行為僅
構成刑法第二百二十八條第二項之利用權勢猥褻罪，係避重就輕
之詞等由甚詳，所為論斷俱有卷證資料可資覆按，並不違背經驗
或論理法則。按刑法第二百二十八條第二項利用權勢猥褻罪，以
對於因親屬、監護、教養、教育、訓練、救濟、醫療、公務、業
務或其他相類關係受自己監督、扶助、照護之人，利用監督之權
勢猥褻，被害人係處其權勢之下，而隱忍屈從，然被害人屈從其
猥褻，並未至已違背其意願之程度，始克當之，此與同法第二百
二十四條之強制猥褻罪，以違反被害人意願之方法而為猥褻行為
仍屬有間，若利用權勢，且以使被害人喪失自己之意思之方法而
行之，則仍應依強制猥褻論罪。原判決事實明確認定及理由說明
上訴人已違反Ａ女之意願而犯加重強制猥褻罪，如前所述，既無
違背法令之情形存在，則因而論處上訴人加重強制猥褻罪刑，難
認有判決適用法則不當之違法。至於此部分上訴人其餘上訴意旨
，或重為事實爭執，置原判決關於加重強制猥褻部分所為明白論
斷於不顧，或仍持已為原判決指駁之陳詞再事爭辯，或對於事實
審法院取捨證據與自由判斷證據證明力之職權行使，徒以自己之
說詞，任意指摘為違法；或就無關判決結果之枝節事項，漫為爭
執，殊與法律規定得為第三審上訴理由之違法情形不相適合。衡
以前開說明，其此部分之上訴為違背法律上之程式，應予駁回。
據上論結，應依刑事訴訟法第三百九十七條、第四百零一條、第
三百九十五條前段，判決如主文。
中    華    民    國  九十九  年    三    月  三十一  日
                      最高法院刑事第十三庭
                          審判長法官  賴  忠  星
                                法官  呂  丹  玉
                                法官  吳      燦
                                法官  蔡  名  曜
                                法官  葉  麗  霞
本件正本證明與原本無異
                                      書  記  官
中    華    民    國  九十九  年    四    月    六    日
                                                      Q

司法院資訊處製作；財團法人民間司法改革基金會備份。
